【裁判字號】    91,簡上,64
【裁判日期】    920305
【裁判案由】    確認本票債權不存在
【裁判全文】
臺灣屏東地方法院民事判決       九十一年度簡上字第六四號
    上  訴  人    乙○○
    訴訟代理人    周春米律師
    複  代理人    湯瑞科律師
                  甲○○
    被 上訴 人    丙○○
    訴訟代理人    蔡將葳律師
右當事人間請求確認本票債權不存在事件，上訴人對於中華民國九十一年五月二十三
日本院九十年度潮簡字第五○六號第一審判決提起上訴，本院判決如左：
    主      文
原判決廢棄。
被上訴人在第一審之訴駁回。
第一、二審訴訟費用由被上訴人負擔。
    事      實
甲、上訴人方面：
一、聲明：如主文第一、二項所示。
二、陳述：除與原審判決書所載者相同茲予引用外，補稱：
（一）兩造於鈞院八十五年度訴字第五九一號刑事案件（下稱系爭刑事案件）審理中
      進行和解，被上訴人承諾給付上訴人新台幣（下同）二百萬元，而將現金五十
      萬元及包括如附表所示一十三張本票（下稱系爭本票）在內面額共計一百五十
      萬元之票據交付上訴人，並要求上訴人於系爭刑事案件審理中配合其陳述，且
      自其口袋拿出收據要求上訴人簽名，被上訴人意在獲取上訴人之配合以免於刑
      責。而被上訴人將系爭本票交付上訴人時，系爭本票未填載發票日，被上訴人
      表示於系爭刑事案件結束後始填載之，嗣上訴人於民國九十年間持系爭本票向
      鈞院聲請裁定准予強制執行，經鈞院以系爭本票未填載發票日屬無效票為由，
      於九十年八月十四日裁定駁回上訴人之聲請後，被上訴人即依上訴人之要求親
      自填載系爭本票之發票日，請求鑑定系爭本票之發票日與到期日之字跡，除此
      之外，上訴人就此並無其他證據方法。
（二）被上訴人於原審所提收據記載：「本人乙○○茲收到債務人丙○○所清償簽發
      之本票，．．．，總共清償金額新台幣一百五十萬元，．．．，惟該票據丙○
      ○經判刑確定，始簽發票日。」等語，足認被上訴人承認其對上訴人負有債務
      ，且被上訴人僅限定填載發票日之時點，並未限制需其親自填載，亦即於被上
      訴人所限定之時點後，不論何人填載系爭本票之發票日均未違反被上訴人之本
      意，衡諸常情，將未載發票日之票據交付與他人者，常授權予執票人或極具信
      賴關係，且交付與執票人者，通常可作為權利之證明，或便於執票人將來於某
      情況下補充完成，且空白授權票據之補充權授與，不論明示或默示均無不可，
      應認被上訴人確實授權上訴人補充填載系爭本票之發票日。
（三）上開收據記載「判刑確定」，應探求當事人真意，不能拘泥於所用之文字，依
      常理刑事被告僅於獲判無罪或緩刑始願給付和解金，且上訴人於系爭刑事案件
      審理中，除就告訴乃論罪部分已撤回告訴外，就其餘部分並為有利於被上訴人
      之陳述，且於被上訴人獲判無罪後，並未對該無罪判決提起上訴，從而，「判
      刑確定」應指判決確定之意。
三、證據：除援用原審之證據方法，補提本院九十年度票字第二四一九號民事裁定影
    本一件為證，並請求訊問證人黃東龍。
乙、被上訴人方面：
一、聲明：駁回上訴。
二、陳述：除與原審判決書所載者相同茲予引用外，另稱：
（一）被上訴人簽發系爭本票時，並未填載發票日，被上訴人亦未授權上訴人填載之
      ，系爭本票屬無效之票據。
（二）於鈞院八十五年度訴字第五九一號刑事案件審理中，兩造於八十五年十月四日
      和解，約定和解金額二百萬元，被上訴人當日將現金五十萬元及包括系爭本票
      在內面額共計一百五十萬元之票據交付上訴人，並約定如被上訴人遭判刑確定
      即給付票款一百五十萬元，因當時票款之給付條件成就與否未明，被上訴人當
      時交付票據並未填載發票日。
（三）上訴人於九十年間持系爭本票，主張被上訴人向其調現六十萬元迄未清償，而
      對被上訴人提出詐欺告訴，經台灣屏東地方法院檢察署以九十年度偵字第一四
      一號受理在案，足證非如上訴人所訴於系爭刑事案件判決確定後即給付一百五
      十萬元。
三、證據：援用原審之證據方法。
丙、本院依職權調閱台灣屏東地方法院八十五年度偵字第一九一四號偵查卷宗及本院
    八十五年度訴字第五九一號刑事卷宗。
    理      由
一、被上訴人起訴主張：上訴人持有如附表所示一十三張本票（下稱系爭本票）固為
    被上訴人於八十五年十月間所簽發，惟被上訴人並未填載發票日，應屬無效票，
    上訴人竟持之聲請本院以九十年度票字第二七一五號裁定准許強制執行，為此提
    起本件訴訟請求確認上訴人就其持有系爭本票對被上訴人之票據債權不存在等語
    。上訴人則以：(一)兩造於本院八十五年度訴字第五九一號刑事案件（下稱系爭刑
    事案件）審理中進行和解，被上訴人承諾給付上訴人二百萬元，而將現金五十萬
    元及包括系爭本票在內面額共計一百五十萬元之票據交付上訴人，並要求上訴人
    於系爭刑事案件審理中配合其陳述，及自其口袋拿出收據要求上訴人簽名，且表
    示系爭本票之發票日應於系爭刑事案件判決確定後始填載之。嗣上訴人於九十年
    間持系爭本票向本院聲請裁定准予強制執行，經本院以系爭本票未填載發票日屬
    無效票為由，於九十年八月十四日裁定駁回上訴人之聲請後，被上訴人即依上訴
    人之要求親自填載系爭本票之發票日，請求鑑定系爭本票之發票日與到期日之字
    跡。(二)被上訴人於原審所提收據記載：「本人乙○○茲受到債務人丙○○所清償
    簽發之本票，．．．，總共清償金額新台幣一百五十萬元，．．．，惟該票據丙
    ○○經判刑確定，始簽發票日。」等語，足認被上訴人承認其對上訴人負有債務
    ，且被上訴人僅限定填載發票日之時點，並未限制需其親自填載，亦即於被上訴
    人所限定之時點後，不論何人填載均未違反被上訴人之本意，應認被上訴人確實
    授權上訴人補充填載系爭本票之發票日。(三)上開收據記載「判刑確定」，應探求
    當事人真意，不能拘泥於所用之文字，依常理刑事被告僅於獲判無罪或緩刑始願
    給付和解金，且上訴人於系爭刑事案件審理中就告訴乃論罪部分撤回告訴，並為
    有利於被上訴人之陳述，且於被上訴人獲判無罪後，並未對該無罪判決提起上訴
    ，從而，「判刑確定」應指判決確定之意等語，資為抗辯。
二、被上訴人主張：兩造於系爭刑事案件審理中即八十五年十月四日進行和解，約定
    和解金額二百萬元，被上訴人已給付上訴人現金五十萬元，並簽發包括系爭本票
    在內、面額共計一百五十萬元、均未填載發票日之票據交付上訴人，而上訴人於
    九十年間持系爭本票向本院聲請裁定准予強制執行，經本院於同年八月二十九日
    以九十年度票字第二七一五號裁定准為強制執行等情，業據被上訴人提出與所述
    相符本院民事裁定及收據為證，並為上訴人所不爭執，尚堪信為真實。其次，上
    訴人主張其於九十年間持系爭本票向本院聲請裁定准予強制執行，經本院以系爭
    本票未填載發票日屬無效票為由，於九十年八月十四日以裁定駁回等情，業據上
    訴人提出與所述相符本院民事裁定為證，並為被上訴人所不爭執，亦堪信為真實
    。又上訴人辯稱：被上訴人依其要求親自填載系爭本票之發票日云云，已為被上
    訴人所否認，並經本院以肉眼觀察系爭本票之發票日與到期日字跡，二者字形、
    筆勢、勾勒手法明顯不同，自難認係出自同一人之手，並無另行選定鑑定人實施
    鑑定之必要，上訴人復未提出其他證據方法以實其說，則上訴人所辯前詞，尚非
    可採。
三、上訴人主張：被上訴人授權上訴人於系爭刑事案件判決確定後補充填載系爭本票
    之發票日等語，為被上訴人所否認，並主張兩造約定如被上訴人於系爭刑事案件
    遭判刑確定始給付票款一百五十萬元等語，經查：
（一）被上訴人於本院審理時陳稱：「主張係在八十五年十月四日在屏東市○○路法
      蔚律師事務所交票的，交票的原因是就刑事案件談和解，和解條件是二百萬元
      ，其中五十萬元是當場給付現金，其他一百五十萬元是開票，條件是如果原告
      （指被上訴人）遭刑案判刑確定才給一百五十萬元，因為給付狀況不明，給付
      條件成就與否未確定，所以沒有填載發票日。」等語（見本院卷第五十三頁）
      ；於原審陳稱：系爭本票為被上訴人所簽發，包括到期日、金額、及發票人姓
      名、地址，但未填載發票日等語（見原審卷第十七頁）。以及被上訴人於原審
      所提八十五年十月四日收據記載：「本人乙○○茲收到債務人丙○○所清償簽
      發之本票，存根號碼012701至012704號面額三萬元四張共十二萬元。存根號碼
      012705至012737號面額四萬元之本票共三十四張一百三十六萬元及票號012738
      號面額二萬元之本票。總共清償金額新台幣一百五十萬元。恐口說不憑，特立
      此為據。惟該票據須丙○○經判刑確定始簽發票日。立據人姓名：乙○○」等
      語。參以，被上訴人於本院審理時陳稱：「．．．該收據係由律師事務所的人
      照雙方的意思所書寫的．．．。」等語（見本院卷第五十六頁）。足認兩造於
      八十五年十月四日和解，約定和解金額二百萬元，被上訴人當天給付上訴人現
      金五十萬元，並簽發包括系爭本票在內、面額共計一百五十萬元、均未填載發
      票日之票據交付上訴人，兩造並約定被上訴人所交付上開票據之發票日填載及
      其票款給付與否，乃繫於系爭刑事案件之審判。
（二）本院依職權調閱台灣屏東地方法院檢察署八十五年偵字第一九一四號偵查卷宗
      及本院八十五年度訴字第五九一號刑事卷宗，關於系爭刑事案件之偵審過程如
      下：上訴人於八十五年三月間向台灣屏東地方法院檢察署具狀，對被上訴人提
      出詐欺等罪之刑事告訴，主張遭被上訴人詐騙二百萬元，經檢察官偵查後足認
      被上訴人所為係犯詐欺、毀損、傷害、恐嚇等罪，而以八十五年度偵第第一九
      一四號起訴書向本院提起公訴，經本院以八十五年度訴字第五九一號受理在案
      。於八十五年十月二日系爭刑事案件審理中，上訴人向本院具狀表示就系爭刑
      事案件之告訴乃論之罪部分撤回告訴，並於八十五年十月二十一日審判期日陳
      稱：「（當時被告有無恐嚇你要交出本票，否則對你不利？）沒有。」等語；
      於同年十二月五日審判期日陳稱：「（被上訴人先陳稱：『借款過程不是這樣
      的，乙○○是陸續續續交給我的，利息三分，當初已跟乙○○講明是要貸出去
      收利息。』）（是不是被告所講那樣？）是的。」等語；並於同年十二月三十
      日訊問期日陳稱：「（借錢給誰？或是出錢當金主？）借錢給丙○○，翁向我
      稱他有同學當代書，我是提供資金給丙○○去借貸給他人，賺取利息，．．．
      。」等語。本院刑事庭嗣於八十六年五月十五日以八十五年度訴字第五九一號
      刑事判決諭知被上訴人無罪，其被訴傷害及毀損部分不受理後，該刑事判決因
      未經提起上訴而告確定。
（三）被上訴人主張兩造約定需被上訴人於系爭刑事案件遭判刑確定，始給付票款一
      百五十萬元云云，依被上訴人所言，如上訴人欲取得票款一百五十萬元，自應
      在系爭刑事案件審理中堅稱確實遭被上訴人實施詐欺，以增加被上訴人遭判刑
      之機會，藉以取得票款一百五十萬元，則被上訴人所言上開和解內容，無疑鼓
      勵上訴人於系爭刑事案件審理中直指被上訴人確實實施犯罪行為，顯與一般經
      驗法則相違。參以，上訴人於兩造和解後即撤回告訴並否認被上訴人曾對其實
      施恐嚇、詐欺等情，依被上訴人所言上開和解內容，上訴人無疑自行減少被上
      訴人獲判有罪之機會致其無法取得一百五十萬元，此亦與一般經驗法則相違，
      是被上訴人之上開主張，尚非可採。
（四）按解釋當事人之契約，應以當事人立約當時之真意為準，而真意何在，又應以
      過去事實及其他一切證據資料為斷定之標準，不能拘泥文字致失真意，最高法
      院三十九年度台上字第一○五三號判例參照。查上訴人於八十五年三月間對被
      上訴人提出刑事告訴，主張遭被上訴人詐騙二百萬元，嗣兩造於系爭刑事案件
      審理中進行和解後，上訴人即撤回告訴並否認被上訴人曾對其實施恐嚇、詐欺
      ，被上訴人就系爭刑事案件終獲無罪判決，而兩造約定和解金額二百萬元，被
      上訴人於和解當日交付現金五十萬元，及簽發包括系爭本票在內、面額共計一
      百五十萬元、均未填載發票日之票據交付上訴人，並約定於系爭刑事案件判決
      確定後始給付票款，且被上訴人交付系爭票據時，要求被上訴人簽發收受系爭
      本票之收據，而收據係被上訴人要求律師事務所人員先行擬妥記載：乙○○收
      到債務人丙○○所清償簽發之本票，．．．總共清償金額新台幣一百五十萬元
      ．．．該票據須丙○○經判刑確定始簽發票日等語，而對其於和解當日給付上
      訴人現金五十萬元隻字未提，僅載明上開票據之發票日填載之時點等全部和解
      過程以觀，足認於系爭刑事案件審理中，被上訴人亟為免遭判刑而與上訴人進
      行和解，約定和解金額即上訴人主張遭詐騙金額二百萬元，除已先交付現金五
      十萬元外，並簽發包括系爭本票在內、面額共計一百五十萬元、均未填載發票
      日之票據交付上訴人，並表示用以清償其中一百五十萬元，且表明於系爭刑事
      案件判決確定後始得填載上開票據之發票日及持上開票據請求付款，被上訴人
      將系爭本票交付上訴人之際，已授權上訴人於系爭刑事案件判決確定後補充填
      載發票日，只是收據未明確記載授權字樣而已。
四、復按票據法第十一條第一項固規定，欠缺該法所規定票據法上應記載事項之一者
    ，其票據無效。但此項規定，並不否定空白票據補充權之存在。又空白票據仍為
    有價證券之一種，並不失其留通性。本件系爭支票發票之月份，縱係上訴人即執
    票人所補填，尚難仍認該票據無效，最高法院七十一年台上字第一四七四號判決
    參照。查本院以系爭本票未填載發票日屬無效票為由，於九十年八月十四日以裁
    定駁回上訴人之聲請後，上訴人復持已補充填載發票日之系爭本票向本院聲請本
    票裁定，經本院於同年八月二十九日以九十年度票字第二七一五號裁定准為強制
    執行等情已如前述，足認系爭本票之發票日於九十年八月間即於系爭刑事案件判
    決確定後始經填載完成，尚與被上訴人之上開授權內容相符，是系爭本票之發票
    日既已依被上訴人之授權而補充填載完成，尚難認系爭本票仍屬無效。
五、從而，被上訴人主張上訴人持有由被上訴人簽發並未填載發票日，應屬無效票，
    為此提起本件訴訟請求確認上訴人就其持有系爭本票對被上訴人之票據債權不存
    在云云，為無理由，應予駁回。原審為被上訴人勝訴之判決，於法尚有未合，上
    訴意旨指摘原判決不當，求予廢棄改判，為有理由，爰由本院予以廢棄改判如主
    文第二項所示。
據上論結，本件上訴為有理由，依民事訴訟法第四百三十六條之一第三項、第四百五
十條、第七十八條，判決如主文。
中      華      民      國    九十二    年      三      月      五      日
                                  臺灣屏東地方法院民事第二庭
~B審判長法官    阮世賢
~B法      官    王炳人
~B法      官    賴秀雯
右為正本，係照原本做成。
本判決不得上訴。
~B書  記  官    滕一珍
中      華      民      國    九十二    年      三      月      七      日
~FO
附表
票        號     發 票 日（民國）     面額（新台幣）    到期日（民國）
000000     0十八年十月四日     二萬元            八十八年十一月四日
000000     0十八年九月四日     四萬元            八十八年十月一日
000000     0十八年八月四日     四萬元            八十八年九月四日
000000     0十八年七月四日     四萬元            八十八年八月四日
000000     0十八年六月四日     四萬元            八十八年七月四日
000000     0十八年五月四日     四萬元            八十八年六月四日
000000     0十八年四月四日     四萬元            八十八年五月四日
000000     0十八年三月四日     四萬元            八十八年四月四日
000000     0十八年二月四日     四萬元            八十八年三月四日
000000     0十八年一月四日     四萬元            八十八年二月四日
000000     0十七年十二月四日   四萬元            八十八年一月四日
000000     0十七年十月四日     四萬元            八十七年十二月四日
000000     0十七年十月四日     四萬元            八十七年十一月四日


司法院資訊處製作；財團法人民間司法改革基金會備份。
